【裁判字號】    96,交聲,696
【裁判日期】    970124
【裁判案由】    聲明異議
【裁判全文】
臺灣臺南地方法院交通事件裁定        96年度交聲字第696號
移送機關    交通部公路總局嘉義區監理所臺南監理站
異議人即
受處分人    姚純棟即福氣房屋仲.
                  統一編號：0.
上列受處分人因違反道路交通管理處罰條例案件，對於交通部公
路總局嘉義區監理所臺南監理站民國96年8月9日所為之裁決處分
（處分案號：嘉監南字第裁74-SS0000000號），聲明異議，本院
裁定如下：
    主  文
原處分撤銷。
姚純棟汽車駕駛人，行車速度，超過規定之最高時速，處罰鍰新
臺幣壹仟捌百元，並記違規點數壹點。
    理  由
一、原處分意旨略以：異議人即受處分人即姚純棟即福氣房屋仲
    介社（下稱異議人）於民國（下同）92年4月22日上午12點
    57 分許，駕駛車牌號碼3S-7073號自用一般小客車，行經最
    高速限為時速50公里之台南市○○路華灣高幹18號前處，其
    行車速度為時速81公里，而為台南市警察局交通隊（下稱舉
    發機關）員警以科學儀器測得其有超速之違規行為，乃製單
    舉發，舉發單位因舉發通知單郵寄車籍地無法送達，乃辦理
    公示送達在案。後經原處分機關即交通部公路總局嘉義區監
    理所臺南監理站（下稱移送機關）查證結果，復認異議人之
    前述違規事實明確，乃依本件違規發生時之道路交通管理處
    罰條例第40條第1項之規定，並參酌本件違規發生時之違反
    道路交通管理事件統一裁罰基準表之相關內容，裁處異議人
    罰鍰新臺幣（下同）2,400元等語。
二、本件聲明異議意旨略以：因送達地址不符，異議人未收到舉
    發通知單，並非故意不繳納罰鍰，移送機關以異議人逾期未
    到案而予以加罰，並無理由，為此聲明異議等語。
三、本件異議人之違規行為發生於92年4月22日，係在94年12月
    28 日修正公布，並於95年7月1日施行之道路交通管理處罰
    條例第40條規定之前，可見本件違規行為發生後，道路交通
    管理處罰條例中之相關處罰規定業已變更。而異議人於上開
    時、地，駕駛自用一般小客車行駛於一般道路而有行車速度
    超過規定最高速限之違規行為部分，依本件違規行為發生時
    之同條例第40條第1項係規定：「汽車駕駛人，行車速度，
    超過規定之最高時速，或低於規定之最低時速，或裝用測速
    雷達感應器者，處新臺幣1千2百元以上2千4百元以下罰鍰；
    其感應器沒入之。」，同時參酌本件違規行為發生時之違反
    道路交通管理事件統一裁罰基準表之相關內容，可知異議人
    應受罰鍰之最高額係2,400元。而原處分機關96年8月9日裁
    決時即現行之同條例第40條第1項第1款之處罰規定，則已修
    正為：「汽車駕駛人，行車速度，超過規定之最高時速，或
    低於規定之最低時速，除有第43條第1項第2款情形外，處新
    臺幣1千2百元以上2千4百元以下罰鍰。」同時參酌本件原處
    分機關裁處時即現行之違反道路交通管理事件統一裁罰基準
    表之相關內容，在行車速度超過規定之最高速限20公里未滿
    40 公里者，罰鍰最高額則為2,400元，比較上述新舊法之相
    關規定內容一體適用結果，顯然舊法之規定並未有利於異議
    人。據此並參照行政罰法第5條規定：「行為後法律或自治
    條例有變更者，適用行政機關最初裁處時之法律或自治條例
    。但裁處前之法律或自治條例有利於受處罰者，適用最有利
    於受處罰者之規定。」之內容，足見本件異議人駕駛汽車行
    駛於一般道路之行車速度超過最高速限之違規行為，應適用
    本件原處分機關裁處時即現行之道路交通管理處罰條例第40
    條第1項之處罰規定，並同時參酌本件原處分機關裁處時即
    現行之違反道路交通管理事件統一裁罰基準表之相關內容而
    決定罰鍰數額，始為妥當，合先敘明。
四、按汽車駕駛人，行車速度，超過規定之最高時速，或低於規
    定之最低時速，除有第43條第1項第2款情形外，處新臺幣一
    千二百元以上二千四百元以下罰鍰，並記違規點數1點，現
    行道路交通管理處罰條例第40條第1項、第63條第1項第1款
    分別定有明文。
五、經查：
（一）移送機關指稱異議人於上揭時、地駕駛車牌號碼3S-7073
      自用一般小客車行車速度，不遵使用限制而有行車速度超
      過規定之最高速限一節，有台南市政府警察局92年5月15
      日南市警交字第SS0000000號舉發違反道路交通管理事件
      通知單1份在卷可稽，並有照片2幀附卷可憑，且為異議人
      所不爭執，自足信為真實。
（二）異議人之上述違規事實，既堪認定，然其陳稱未曾收受上
      開舉發違反道路交通管理事件通知單等語，而移送機關則
      稱舉發機關已將該舉發違反道路交通管理事件通知單送達
      車籍地，因無法送達，而公示送達在案，舉發違反道路交
      通事件通知單之送達程序並無違誤等語，因此，次應審究
      者為：舉發違反道路交通事件通知單送達車籍地即認為完
      成送達程序，還是應送達受處分人之住居所、事務所或營
      業所在地始認為完成送達程序？本院認為應送達受處分人
      之住居所、事務所或營業所在地始認為完成送達程序，理
      由如下：
   1、按據道路交通管理處罰條例第92條第3項規定授權訂定之
      違反道路交通管理事件統一裁罰基準及處理細則第5條明
      定：「處理違反道路交通管理事件，有關文書送達之程序
      ，依行政程序法之規定」，同細則第11條第1項第3款復規
      定：「行為人有本條例之情形者，應填製舉發違反道路交
      通管理事件通知單，並於被通知人欄予以勾記，其通知聯
      依下列規定辦理：三、逕行舉發者，應按已查明之資料填
      註車牌號碼、車輛種類、車主姓名或地址，並於通知單上
      方空白處加註逕行舉發之文字後，由舉發機關送達被通知
      人」。亦明文規定逕行舉發之違反道路交通管理事件通知
      單應送達於被通知人，且其送達程序應依行政程序法規定
      行之。
   2、且交通裁罰事件中相關行政機關所為之行政行為，並非屬
      行政程序法第3條第1項、第2項所列舉之得排除行政程序
      法適用之行政機關或行政行為，故自應適用行政程序送達
      之規定。按88年2月3日公布、90年1月1日施行之行政程序
      法，就行政機關所為有特定相對人之書面行政處分或行政
      行為之送達，於第67條至第91條定有明文規定，其中「送
      達，於應受送達人之住居所、事務所或營業所為之。」、
      「送達，不能依前二條規定為之者，得將文書寄存送達地
      之地方自治或警察機關，並作送達通知書兩份，一份黏貼
      於應受送達人住居所、事務所、營業所或其就業處所門首
      ，另一份交由鄰居轉交或置於該送達處所信箱或其他適當
      位置，以為送達。前項情形，由郵政機關為送達者，得將
      文書寄存於送達地之郵政機關。寄存機關自收受寄存文書
      之日起，應保存三個月。」，行政程序法第72條第1項、
      第74條第1項、第2項、第3項定有明文。準此，舉發違反
      道路交通事件通知單應向行為人之「住居所、事務所或營
      業所」送達，並非向行為人之「車籍地」送達，甚為明灼
      。
   3、又依照「違反道路交通管理事件統一裁罰基準及處理細則
      」第2條第2項之違反道路交通管理事件統一裁罰基準表內
      容，以及同處理細則第41條、第44條等規定可知，違反道
      路交通管理事件之裁罰基準，係以受處分人接到舉發違反
      道路交通事件通知單後，「有無逾越到案日期繳納罰款及
      到案與否」，為設定裁決罰鍰數額準據之一，故受處分人
      人有無於到案日期前繳交罰鍰或到案與否，對於受處分人
      究應處以較低額或較高額之罰鍰，本具有相當之決定性。
      另因違反道路交通管理事件之處罰為一行政秩序罰，其對
      於違規之受處分人所為之處罰，顯然影響受處分人之權利
      義務，性質上為負擔之行政處分，是其應有行政法基本原
      則之要求——即行政行為應遵循公正、公開與民主之程序
      ，確保依法行政原則，以保障人民權益，增進人民對行政
      之信賴，此亦為行政程序法第1條開宗明義所揭示，故為
      保障違反道路交通管理事件受處分人之權益，舉發單位本
      應於舉發通知單上，詳為記載「應到案日期」及「應到案
      處所」，以利受處分人得遵期到案繳交罰款，或對其違規
      之行為有陳述、爭執之機會，舉發違反道路交通事件通知
      單自應送達受處分人之住居所、事務所或營業所在地，該
      受處分人始有知悉之可能。
（三）查上開舉發通知單經舉發單位掛號郵寄至「台南市○區○
      道路3號1樓」，惟因查無此人而辦理公示送達，有台南市
      警察局97年1月15日南市警交字第09750014090號函檢送公
      示送達公告暨郵寄無法送達清冊1份在卷可參，然異議人
      之營業所在地於82年1月12日已登記於台南市○區○○里
      ○○街10號1樓，有台南市政府營利事業登記證1份在卷可
      憑，又異議人之戶籍於86年6月26日至93年2月27日期間設
      址於台南市○區○○里○鄰○○街109巷34號有戶籍謄本1
      份在卷可憑，然舉發單位卻未依異議人上開台南市○區○
      ○里○○街10號1樓營業所在地或台南市○區○○里○鄰○
      ○街109巷34號戶籍地寄送舉發通知單，逕將舉發通知單
      為公示送達，以致異議人未能收到舉發通知單而即時為繳
      納罰鍰之行為，依行政程序法第72條、第74條之規定，其
      舉發之送達程序顯不合法。
（四）然如前述，本件舉發通知單既未經合法送達，則異議人顯
      然無從根據該舉發通知單上之「應到案日期」及「應到案
      處所」等內容，遵期到案繳交較低額罰款，或對其經舉發
      之違規行為有陳述、爭執之機會，故原處分機關即交通部
      公路總局嘉義區監理所臺南監理站就此疏漏，並未依循違
      反道路交通管理事件統一裁罰基準及處理細則第30條第1
      項之相關規定加以審查，並要求舉發單位補正而另行合法
      通知異議人，後來即逕以前述違規事實明確，而對異議人
      處以法定最高額罰鍰2,400元之處分，經核於法並非適當
      ，故異議人執此而指摘原裁決處分不當，尚屬有理。
六、綜上所述，本件原裁決處分既有前述違法情形，故應由本院
    裁定將原處分撤銷，然因異議人駕駛之前開小客車，於上述
    時、地，超過規定之最高時速31公里之違規事實既可認定，
    則本院仍應參照行政罰法第5條之規定，適用原處分機關裁
    處時即現行之道路交通管理處罰條例第40條第1項及第63條
    第1項第1款等規定，並審酌上開違規情節之輕重，另為異議
    人如主文第2項所示之諭知，以資適法。
七、據上論斷，應依道路交通管理處罰條例第87條第2項、道路
    交通案件處理辦法第20條前段，裁定如主文。
中    華    民    國    97    年    1     月    24    日
                      交通法庭  法  官  陳淑勤
以上正本證明與原本無異。
如不服本裁定應於送達後5日內向本院提出抗告狀。
                                書記官  陳金堂
中    華    民    國    97    年    1     月    24    日


司法院資訊處製作；財團法人民間司法改革基金會備份。
